【裁判字號】    99,訴,1660
【裁判日期】    991216
【裁判案由】    債務人異議之訴
【裁判全文】
臺灣桃園地方法院民事判決              99年度訴字第1660號
原      告  蔣鈞至
法定代理人  廖蓉芳
訴訟代理人  蔡岳龍律師
被      告  華邦資產管理有限公司
法定代理人  陳錫安
上列當事人間請求債務人異議之訴事件，本院於民國99年11月17
日言詞辯論終結，判決如下：
    主  文
原告之訴駁回。
訴訟費用由原告負擔。
    事實及理由
壹、程序方面：
    被告經合法通知，無正當理由，未於言詞辯論期日到場，核
    無民事訴訟法第386 條各款所列情形，爰依原告聲請，由其
    一造辯論而為判決。
貳、實體方面：
一、原告主張：
  (一)被告以原告為被繼承人蔣香富繼承人之一，因蔣香富生前尚
    有債務未予清償為由，持台灣士林地方法院所發90年度執字
    第17969 號債權憑證，向鈞院聲請強制執行，由鈞院民事執
    行處以99年度執字第38952 號清償借款強制執行事件（下稱
    系爭強制執行事件）受理在案，現已查封原告設於中壢內壢
    郵局之帳戶。然原告為民國84年3 月3 日生，蔣香富則於86
    年4 月5 日死亡，故原告於繼承開始時為無行為能力人，而
    未能於修正施行前之法定期間為限定或拋棄繼承，依民法繼
    承編施行法第1 之1 條第2 項規定，應以其所得遺產為限，
    負清償責任。又蔣香富之被繼承財產僅有房屋1 棟，該房屋
    業經原債權人即中聯信託投資銀行股份有限公司聲請強制執
    行完畢，執行完畢後雖尚有不足清償部分，依上開規定，原
    告對不足清償之債權，無庸再負任何清償責任，爰依強制執
    行法第14條第1 項規定，請求撤銷上開強制執行程序。
  (二)因被告請求執行之事由不存在，則被告以系爭強制執行事件
    之執行命令扣押原告於中壢內壢郵局之帳戶內存款新台幣（
    下同）3,000元，即屬無法律上之理由，被告應返還原告。
  (三)聲明：
  1.系爭強制執行事件之強制執行程序應予撤銷。
  2.被告應給付原告3,000 元，及自起訴狀繕本送達翌日起至清
    償日止，按年息百分之5計算之利息。
二、被告經合法通知，未於言詞辯論期日到場，亦未提出書狀作
    何聲明或陳述。
三、本院之判斷：
  (一)原告主張被告以原告為被繼承人蔣香富繼承人之一，因蔣香
    富生前尚有債務未予清償為由，持台灣士林地方法院所發90
    年度執字第17969 號債權憑證，向本院聲請強制執行，經本
    院以系爭強制執行事件受理在案，現已查封及扣押原告設於
    中壢內壢郵局帳戶內之存款3,000 元。又原告為84年3月3日
    生，蔣香富則於86年4 月5 日死亡，故原告於繼承開始時為
    無行為能力人，而未能於修正施行前之法定期間為限定或拋
    棄繼承，又蔣香富之被繼承財產僅有房屋1 棟，該房屋業經
    原債權人即中聯信託投資銀行股份有限公司聲請強制執行完
    畢，執行完畢後尚有不足清償部分等情，業據提出系爭強制
    執行事件之執行命令、蔣香富之除戶戶籍謄本及原告之戶籍
    謄本各1 件為證（參見本院卷第7 至10頁）而被告已於相當
    時期經合法通知，既未於言詞辯論期日到場，亦未提出書狀
    作何聲明、陳述以供本院審酌，是堪認原告之上開主張為真
    實。
  (二)按債務人異議之訴應於強制執行程序終結前提起，為強制執
    行法第14條第1 項所明定。又債務人提起異議之訴，旨在排
    除債權人基於執行名義而為之執行，故異議之訴應於執行程
    序開始後終結前提起之。若執行程序已告終結，或尚未開始
    ，因執行程序已無從排除或無執行程序可資排除，均不得提
    起。經查，本件被告持台灣士林地方法院91年9 月2 日90年
    度執字第17969 號債權憑證，向本院聲請執行原告於中壢內
    壢郵局之存款債權，經本院於99年8 月16日核發執行命令准
    許被告向中壢內壢郵局收取原告之存款債權3,106 元，因中
    壢內壢郵局對原告之存款債權聲明異議，本院乃於99年8 月
    16日依強制執行法第120 條第1 項規定通知被告，倘被告如
    認中壢內壢郵局聲明異議不實時，得於收受上開通知後10日
    內，向管轄之法院提起訴訟，並向本院為起訴之證明，嗣本
    院於99年9 月12日函知被告系爭強制執行事件業經執行終結
    ，並退還被告原繳納之文件，系爭強制事件之執行程序既已
    終結，自無執行程序可資排除，原告依強制執行法第14條第
    1 項規定，提起債務人異議之訴，請求撤銷系爭強制執行事
    件之強制執行程序，於法不合，不應准許。
  (三)按繼承在民法繼承編中華民國96年12月14日修正施行前開始
    ，繼承人於繼承開始時為無行為能力人或限制行為能力人，
    未能於修正施行前之法定期間為限定或拋棄繼承，由其繼續
    履行繼承債務顯失公平者，於修正施行後，以所得遺產為限
    ，負清償責任。前項繼承人依修正施行前之規定已清償之債
    務，不得請求返還，民法繼承編施行法第1 之1條第2 、3項
    分別定有明文。審酌其立法理由：「三、又本次修正之民法
    第1153條第2 項已明定無行為能力人及限制行為能力人對被
    繼承人之債務，僅以所得遺產為限，負清償責任。惟另鑑於
    本法施行前之繼承事件中，無行為能力人或限制行為能力人
    之繼承人，未能於法定期間主張限定或拋棄繼承者，而至今
    仍承受繼承債務，以致影響其生存權及人格發展，顯有失公
    平，為保障此等繼承人之權益，允宜設一保護規定，爰增訂
    第2 項規定。四、至於本次修正施行前繼承人已依修正前之
    規定返還債務者，為免影響法律安定性及信賴保護原則，爰
    明定繼承人對於已清償之債務，不得請求返還。」由此可知
    ，上開條文之修正，僅賦予債務人取得抗辯權，並非否定原
    有之債權債務關係致發生消滅之事由，亦即原告起訴之前業
    已清償之部分，被告並非無法律上之原因而受領，此參酌前
    揭立法理由自明，是原告主張被告以系爭強制執行事件之執
    行命令扣押原告於中壢內壢郵局之帳戶內存款3,000 元，係
    屬無法律上之理由云云，不足採信。
四、綜上所述，系爭強制執行事件之強制執行程序業已終結，不
    得提起債務人異議之訴，且被告受領原告之存款3,000 元亦
    非無法律上之原因。從而，原告依強制執行法第14條第1 項
    規定及不當得利之法律關係，請求1.系爭強制執行事件之強
    制執行程序應予撤銷。2.被告應給付原告3,000 元，及自起
    訴狀繕本送達翌日起至清償日止，按年息百分之5 計算之利
    息，均無理由，不應准許。
五、訴訟費用負擔之依據：民事訴訟法第78條。
中    華    民    國    99    年    12    月    16    日
                  民事第一庭    法  官  林哲賢
以上正本證明與原本無異
如對本判決上訴，須於判決送達後 20 日內向本院提出上訴狀。
如委任律師提起上訴者，應一併繳納上訴審裁判費。
中    華    民    國    99    年    12    月    16    日
                                書記官  陳佳彬

司法院資訊處製作；財團法人民間司法改革基金會備份。
